【裁判字號】    92,抗,80
【裁判日期】    920326
【裁判案由】    詐欺
【裁判全文】
臺灣高等法院高雄分院刑事裁定                        九十二年度抗字第八號
    抗  告  人
    即 自 訴人  乙○○○
    被      告  甲○○
右列抗告人因被告詐欺案件，不服臺灣高雄地方法院中華民國九十二年二月二十日裁
定（九十二年度自字第五二號），提起抗告，本院裁定如左：
    主  文
抗告駁回。
    理  由
一、本件抗告意旨略以：被告確先與抗告人有財務往來，唯被告後來信用欠佳，抗告
    人不肯再借錢予被告，經被告苦苦哀求再借其新台幣（下同）五十萬元，並提出
    其所有坐落高雄縣梓官鄉○○○○段第一五之六二二地號及其地上建物權狀二紙
    及同額支票一紙，同意設定第二順位抵押權以供擔保，並約定次日即一同前往地
    政事務所辦理抵押權設定手續，詎被告次日即一再推諉，並保證上開支票一定會
    兌現，若不能兌現再去辦理抵押權設定手續，結果被告所簽發之支票，不但未獲
    兌現，亦拒不肯辦理抵押權設定手續，並開始積極脫售其所有上開不動產，由此
    觀之，被告之行為核與刑法詐欺取財罪之構成要件相當，原審裁定駁回抗告人之
    自訴，顯有不當，爰依法提起抗告。
二、抗告人自訴意旨略以：被告於民國九十一年十一月間，向自訴人借款五十萬元，
    並提出其所有坐落高雄縣梓官鄉○○○○段一五之六二二地號及其地上建物權狀
    二紙及簽發九十一年十二月七日同額支票一紙以為擔保，詎被告竟違反約定拒不
    肯辦理抵押權設定登記手續，且上開支票亦不獲兌現，屢經催討，被告均置之不
    理，自訴人始知受騙，因認被告涉有刑法第三百三十九條第一項之詐欺取財罪嫌
    云云。
三、原審法院以：按法院或受命推事，於第一次審判期日前，訊問自訴人、被告及蒐
    集或調查證據後，發見案係民事，並認為案件有刑事訴訟法第二百五十二條至第
    二百五十四條之情形者，得以裁定駁回自訴，同法第三百二十六條第一項、第三
    項定有明文；又刑法第三百十九條第一項詐欺取財罪之成立，須行為人主觀上有
    為自己或第三人不法所有之意圖，客觀上係以詐術使人將本人或第三人之物交付
    為要件。若行為人無不法所有之意圖，或未使用詐術，自難遽以該罪相繩。本件
    自訴人於訊問時自承：被告當時說要還親戚錢，才向我借五十萬，有約定二分利
    ，後來被告生意不好，我同意她付我一分利，被告利息付了約二、三個月，本件
    之前，曾陸續借被告錢一年多，有時她軋票向我調錢，我也會借，權狀是真的且
    還在我這裡等語（見本院九十二年十二月二十日訊問筆錄），應足認本件實與一
    般民間借款無異，被告於向自訴人借款之時並無施用詐術之行為，而自訴人亦非
    因被告施用某種詐術始借款予被告，至事後被告雖因故無法償還借款，惟尚難執
    此遽論被告於借款之初有何詐欺取財犯行，是被告所為與刑法第三百三十九條第
    一項詐欺取財罪之犯罪構成要件有間，本件應屬民事債務糾葛，本院依訊問及調
    查證據結果，認自訴人所指被告所涉之詐欺取財犯行，犯罪嫌疑尚屬不足，無進
    行審判程序之必要，依首開規定及說明，自應依法裁定駁回自訴人之自訴。
四、經查刑法第三百三十九條第一項詐欺取財罪之成立，以意圖為自己或第三人不法
    之所有，以詐術使人將本人或第三人之物交付為要件，所謂以詐術使人交付，必
    須被詐欺人因其詐術而陷於錯誤，若其所用方法，不能認為詐術，亦不致使人陷
    於錯誤，即不構成該罪（最高法院四十六年度臺上字第二六○號判例可資參照）
    ；至於債務人於債之關係成立後，如有未依債之本旨履行民事債務之情形，在一
    般社會經驗上可能之原因甚多，縱令是出於惡意不為履行，苟無足以證明其在債
    之關係發生時，自始即具有不法所有意圖之積極證據，亦僅能令負民事之遲延給
    付責任，依刑事訴訟法第一百五十四條之規定，尚不得據此債信違反之客觀事態
    ，而推定債務人原有詐欺之犯意。本件依抗告人所述，被告借款時既有提供其所
    有不動產所有權狀及簽發同額支票以供擔保，並按期付息二、三個月，以前亦常
    有調錢軋票之情事，足見雙方時有財務往來，本件被告再要求借款，並無證據足
    資證明被告有何不法所有意圖而施用詐術之行為，抗告人亦難認有陷於錯誤始借
    款予被告之可言（所謂陷於錯誤，係以客觀上之情況予以觀察，而非自訴人主觀
    上之認知），核與刑法詐欺取財罪之構成要件即屬有間。原審以被告犯罪嫌疑尚
    有不足之情形，裁定駁回抗告人之自訴，認事用法均無不合，自訴人抗告意旨，
    仍執陳詞，指摘原審裁定不當，並無理由，應予駁回。
五、據上論結，應依刑事訴訟法第四百十二條，裁定如主文。
中    華    民    國      九十二      年      三      月     二十六   日
                              臺灣高等法院高雄分院刑事第八庭
                                  審判長法官  郭雅美
                                        法官  江泰章
                                        法官  裕斗
右正本證明與原本無異。
不得再抗告。
                                  法院書記官  吳福連
中    華    民    國      九十二      年      三      月     二十六   日


司法院資訊處製作；財團法人民間司法改革基金會備份。
